【裁判字號】    98,台上,1180
【裁判日期】    980702
【裁判案由】    請求損害賠償
【裁判全文】
最高法院民事判決            九十八年度台上字第一一八○號
上  訴  人  華泓國際運輸股份有限公司
法定代理人  丙○○
訴訟代理人  張天欽律師
            黃于玶律師
被 上訴 人  倍祥國際股份有限公司
                    Road Town, Tortola, British Virgin
                    Island
法定代理人  甲○○（Chang, Bor Horng）
            乙○○（Pan,King Hong）
訴訟代理人  陳志雄律師
上列當事人間請求損害賠償事件，上訴人對於中華民國九十七年
十一月四日台灣高等法院第二審更審判決（九十七年度海商上更
(一)字第二號），提起上訴，本院判決如下：
    主  文
原判決除假執行部分外廢棄，發回台灣高等法院。
    理  由
本件被上訴人主張：伊前向訴外人萬有紙廠股份有限公司（下稱
萬有公司）購買合計美金十七萬九千九百九十八．九一元之芯紙
（下稱系爭貨物），轉賣給訴外人越南商嘉富包裝有限公司（下
稱嘉富公司）。伊委託上訴人將系爭貨物分兩批自高雄港運至越
南胡志明港交付嘉富公司，詎系爭貨物運抵目的港後，上訴人以
萬有公司積欠運費為由，對系爭貨物行使留置權，致伊至少受有
同額美金之損害。系爭貨物之運費業已付清，萬有公司並非本件
運送契約之當事人，上訴人不得以萬有公司積欠其運費為由行使
留置權。爰依民法第六百三十八條第一項、第二百三十一條第一
項、第一百八十四條第一項規定，求為命上訴人給付伊美金十七
萬九千九百九十八．九一元並加計法定遲延利息之判決。
上訴人則以：兩造並未成立承攬運送契約，系爭貨物係萬有公司
委託伊承攬運送，託運人為萬有公司，被上訴人依運送契約請求
賠償損害，並非有據；被上訴人所謂之載貨證券（下稱系爭載貨
證券）僅係影本，並無伊之簽署，僅係收受貨物之收據，不能與
正式簽發之載貨證券同視，因萬有公司積欠伊巨額運費未付，伊
行使運送人之留置權，未予放貨，乃法律賦予之權利，要無債務
不履行或不法侵害他人權利可言等語，資為抗辯。
原審將第一審所為被上訴人敗訴之判決廢棄，改判命上訴人給付
被上訴人美金（下同）十七萬九千九百九十八．九一元本息。無
非以：系爭載貨證券影本之「 SHIPPER（託運人）」欄記載被上
訴人名稱，並記載「 FREIGHT PREPAID（運費已付）」；而上訴
人提出萬有公司出具之「SHIPPING ORDER（託運單）」（下稱系
爭託運單），其「SHIPPER」欄記載萬有公司名稱，「B/L SHIPP
ER（載貨證券託運人）」欄記載被上訴人公司名稱，並記載「SU
RRENDERED 」；系爭貨物運抵越南胡志明港後，由上訴人行使留
置權，未交由受貨人嘉富公司提領等事實，為兩造所不爭。經查
被上訴人為外國公司，其主張上訴人在越南胡志明港就伊託運之
系爭貨物行使運送人之留置權，依債務不履行法律關係請求賠償
，係屬涉外民事事件，依涉外民事法律適用法第六條第一項規定
，其成立要件及效力，應依當事人意思定其應適用之法律。系爭
載貨證券影本關於法院管轄及準據法條款，載明該載貨證券所證
明或涵蓋之契約，應以台灣法律為準據法，如因契約或與之相關
聯事項所生之索賠及爭議，應由台灣台北之法院管轄，不得由其
他法院管轄。從而被上訴人依系爭載貨證券主張上訴人應負債務
不履行損害賠償責任部分，應適用我國法。按運送人或船長於貨
物裝載後，因託運人之請求，應發給載貨證券；載貨證券應記載
託運人之姓名或名稱，海商法第五十三條、第五十四條第一項第
三款分別定有明文。又債權債務之主體，以締結契約之當事人為
準。經查系爭載貨證券影本載明託運人為被上訴人及「NON-NEGO
TIABLE（不可轉讓）」，且上訴人提出之系爭託運單記載「Ship
per」為萬有公司，「B/L SHIPPER（載貨證券託運人）」為被上
訴人；系爭載貨證券既為上開記載，且系爭託運單記載載貨證券
之託運人為被上訴人，則被上訴人主張伊依系爭載貨證券之記載
為託運人，應屬有據。另上訴人陳明在海上運輸實務上有所謂「
電報放貨」之提貨方式，即託運人將全套載貨證券正本繳回予運
送人，再出具電放切結書切結受貨人可不憑載貨證券正本提貨；
或運送人不實際簽發載貨證券，而僅出具載貨證券影本表彰已收
受貨物，嗣再憑託運人出具之電放切結書放貨。本件系爭載貨證
券影本加蓋有「SURRENDERED 」，即採「電報放貨」之提貨方式
。上訴人雖否認簽發系爭載貨證券之正本或影本，惟其既自認系
爭載貨證券影本為真正。則被上訴人主張因系爭載貨證券係電子
郵件傳送而未有上訴人之簽署，無悖於常情，應可採信。至於上
訴人指本件運送契約之託運人係萬有公司，故由萬有公司出具電
放切結書云云，因萬有公司既與上訴人約定系爭載貨證券之託運
人為被上訴人，即應以被上訴人為系爭載貨證券所表彰運送契約
之託運人，不因萬有公司出具電放切結書而異。林亞企業股份有
限公司（下稱林亞公司）之貨櫃出站交接驗收單雖記載「貨主Sh
ipper 萬有」，惟此充其量僅能證明該貨櫃國內陸上運送契約之
託運人為萬有公司，運送人為林亞公司；與本件海上運送契約依
不可轉讓載貨證券影本記載，託運人為被上訴人，運送人為上訴
人不同，不得以此否認被上訴人為系爭運送契約託運人。被上訴
人既為託運人，其因上訴人行使留置權致受有損害，即得依民法
第六百三十八條第一項規定，請求上訴人賠償。次按依海商法第
六十條第一項準用民法第六百四十七條第一項規定，海上運送人
為保全其運費及其他費用得受清償之必要，固得按其比例，對於
運送物行使留置權；惟海上運送人既係為保全其運費等受清償而
行使留置權，自須以運送人運費等債權之發生與該運送物有牽連
關係者為限，始得為之；查系爭載貨證券影本載明「FREIGHTPRE
PAID（運費已付）」，復蓋有「SURRENDERED 」即採「電報放貨
」之提貨方式，則上訴人以萬有公司積欠其運費為由，對本次運
送之系爭運送物行使留置權，難認為正當。復當事人已證明受有
損害而不能證明其數額或證明顯有重大困難者，法院應審酌一切
情況，依所得心證定其數額。被上訴人主張其將系爭貨物轉賣予
嘉富公司，價款合計美金十七萬九千九百九十八．九一元，有載
貨證券記載「 CONSIGNEE（受貨人）」為嘉富公司可參，以及經
我國駐胡志明市台北經濟文化辦事處簽證之買賣契約書可憑；其
與買受人嘉富公司實際之成交買賣數量，以裝船前之數量即二百
二十二．二九四公噸為準，以之計價為美金七萬三千三百五十七
．○二元，核與裝船時上訴人磅稱記載在載貨證券之重量二十二
萬二千四百五十三KGS（即二百二十二．四五三公噸 ）並無不符
，而其於九十四年四月十六日及九十四年五月十五日運抵越南胡
志明市相同貨物即生產紙板盒的卷型芯紙一百十二GSM 每公噸亦
為美金三百三十元及三百三十五元，有經該地公證處認證之進口
貨物申報書申報者留頁為證，被上訴人主張目的港之買受人於受
領貨物後，尚須支出關稅、貨物稅、越南內地運費及出售時應有
之利潤，目的地之市價應高於伊出賣之價款等情，無悖於常理，
應屬有據。被上訴人本於運送契約法律關係請求上訴人賠償美金
十七萬九千九百九十八．九一元本息，應予准許。至其另依侵權
行為法律關係請求賠償，即無庸審酌等詞，為其判斷之基礎。
按運送人或船長於貨物裝載後，因託運人之請求，應發給載貨證
券；載貨證券應記載託運人之姓名或名稱，海商法第五十三條、
第五十四條第一項第二款分別定有明文。而載貨證券填發後，在
載貨證券持有人行使權利期間，託運人對運送人依運送契約所得
行使之有關權利，係處於休止狀態，載貨證券如嗣因輾轉讓與而
復為託運人持有時，應認上述休止狀態已回復，仍應依運送契約
之內容定託運人與運送人間之關係，而非依載貨證券定其法律關
係。本件被上訴人持有上訴人簽發之系爭載貨證券，其上明載託
運人為被上訴人，並載明「不可轉讓」，而系爭託運單則記載：
「 Shipper 為萬有公司，B/L SHIPPER：為 Grand Development
Overseas Corporation（即被上訴人）」等情，乃原審確定之事
實。果爾，與上訴人訂立運送契約者，似係萬有公司而非被上訴
人，系爭載貨證券因系爭託運契約而簽發，被上訴人是否得依運
送契約之法律關係主張權利，已非無疑義。再受貨人請求交付運
送物時，應將提單交還，為民法第六百三十條所明定，載貨證券
則準用之；惟在海上運輸實務上有所謂「電報放貨」之提貨方式
，即託運人將其領取之全套提單正本繳還運送人；或不交付提單
正本，僅由託運人持有提單副本；甚或於運送物上船後，於提單
正本加蓋「SURRENDERED 」戳記由運送人傳真其目的港之分支機
構或其代理人以憑交貨；而由託運人切結表明委請運送人拍發電
報通知目的港之分支機構或其代理人將貨物交給提單上所指定之
受貨人，受貨人無須提示提單正本亦得請求交付貨物者。準此，
託運人出具切結書或擔保賠償書，為運送人「電報放貨」是否符
合運送契約債務本旨及避免風險之重要憑據。易言之，切結書或
擔保賠償書之出具人始為運送人。系爭載貨證券影本既加蓋「SU
RRENDERED 」字樣，而依約出具切結書或擔保賠償書者係萬有公
司，而非以被上訴人名義為之，能否僅憑系爭載貨證券關於託運
人之記載，即謂被上訴人係運送契約之託運人？不無再研求之餘
地。原審就此未詳加調查審認，遽為上訴人不利之判決，殊嫌疏
率。凡此，本院於前次發回意旨，均經指明。原審竟仍恝置不論
，徒將載貨證券與運送契約法律關係混為一談，而為不利於上訴
人之論斷，殊屬可議。末查原審既謂被上訴人得本於運送契約法
律關係請求上訴人賠償其損害，惟其依債之本旨應給付之幣別如
何？而美金似被上訴人與第三人嘉富公司間買賣系爭貨物之計價
貨幣，何以命上訴人應給付美金，原審亦未於理由項下說明，於
法並有未合。上訴論旨，指摘原判決為不當，聲明廢棄，非無理
由。
據上論結，本件上訴為有理由。依民事訴訟法第四百七十七條第
一項、第四百七十八條第二項，判決如主文。
中    華    民    國  九十八  年    七    月    二    日
                      最高法院民事第七庭
                          審判長法官  劉  福  聲
                                法官  鄭  玉  山
                                法官  黃  義  豐
                                法官  袁  靜  文
                                法官  林  大  洋
      本件正本證明與原本無異
                                      書  記  官
中    華    民    國  九十八  年    七    月  二十二  日
                                                Ａ


司法院資訊處製作；財團法人民間司法改革基金會備份。
